【裁判字號】    97,訴,1126
【裁判日期】    971030
【裁判案由】    違反毒品危害防制條例
【裁判全文】
臺灣屏東地方法院刑事判決              97年度訴字第1126號
公  訴  人  臺灣屏東地方法院檢察署檢察官
被      告  甲○○
上列被告因違反毒品危害防制條例案件，經檢察官提起公訴（97
年度毒偵字第1692號），茲因被告就被訴事實為有罪之陳述，經
告知簡式審判程序意旨，並聽取公訴人及被告之意見後，本院合
議庭裁定由受命法官獨任依簡式審判程序審理，判決如下：
    主  文
甲○○施用第一級毒品，累犯，處有期徒刑壹年貳月。
    事  實
一、甲○○有麻藥、煙毒、毒品等多項犯罪經法院判刑確定之紀
    錄，最近一次經有期徒刑執行完畢情形如下：
  (一)民國91年間因施用第一級、第二級毒品而違反毒品危害防制
    條例，經臺灣高等法院高雄分院92年度上訴字第1834號（臺
    灣高雄地方法院92年度訴字第253 號）判處有期徒刑1 年、
    5 月，應執行有期徒刑1 年4 月確定，於94年4 月19日入監
    執行。
  (二)另94年間因施用第一級、第二級毒品而違反毒品危害防制條
    例，經臺灣高雄地方法院94年度訴字第1796號判處有期徒刑
    10月、3 月，應執行有期徒刑1 年確定，與前開(一)所示之刑
    接續執行，於96年4 月16日縮刑假釋出監，96年6 月9 日期
    滿未經撤銷假釋而執行完畢。
二、又其前因施用毒品案件，經本院88年度毒聲字第154 號裁定
    令入勒戒處所施予觀察、勒戒，於88年2 月22日入所執行，
    因有繼續施用毒品傾向，經本院88年度毒聲字第623 號裁定
    令入戒治處所施予強制戒治，88年3 月29日轉入執行，因無
    繼續施用毒品傾向，經本院88年度毒聲字第1614號裁定停止
    戒治，所餘期間付保護管束，於88年8 月21日出所，89年3
    月21日期滿未經撤銷停止戒治執行完畢（嗣又因施用毒品案
    件，雖經臺灣高雄地方法院91年度毒聲字第4219號裁定令入
    令入戒治處所施予強制戒治，92年7 月4 日轉入執行，於93
    年1 月9 日因毒品危害防制條例修正出所），5 年內已經再
    犯施用毒品案件而經法院判決確定並執行完畢如上。
三、詎其經前開有期徒刑執行完畢後5 年內，仍不知悔改，復基
    於施用第一級毒品之犯意，於97年6 月2 日晚間7 時許，在
    其位於屏東縣林邊鄉○○村○○路3 巷12號之住處內，以皮
    下注射之方式（針筒於查獲前已經丟棄而滅失），施用第一
    級毒品海洛因1 次。嗣於97年6 月4 日下午4 時10分許，在
    屏東縣林邊鄉鎮○村○○路、永和路口為警盤查時，主動向
    警方自首前開犯行而接受裁判。經採其尿液送驗結果，呈嗎
    啡即海洛因經人體水解代謝產物陽性反應。
四、案經屏東縣警察局東港分局報告臺灣屏東地方法院檢察署檢
    察官偵查起訴。
    理  由
一、前揭施用第一級毒品海洛因之犯罪事實，業據被告甲○○於
    本院審理時自承不諱，其前揭時地經查獲後，經採尿送臺灣
    檢驗科技股份有限公司以氣相層析質譜儀法（GC／MS）檢驗
    結果，亦呈海洛因經人體代謝之產物即可待因、嗎啡陽性反
    應，有該公司97年6 月24日，編號KＺ000000000000號濫用藥
    物尿液檢驗報告附卷，乃鑑定機關本於專業知識暨以精密儀
    器測試所得之結論，自可憑信。被告甲○○自白施用海洛因
    ，堪信與事實相符。
二、按毒品危害防制條例於民國92年7 月9 日修正公布，自93年
    1 月9 日施行，其中第20條、第23條將施用毒品之刑事處遇
    程序，區分為「初犯」及「5 年內再犯」、「5 年後再犯」
    。依其立法理由之說明：「初犯」，經觀察、勒戒或強制戒
    治後，應為不起訴處分或不付審理之裁定；經觀察、勒戒或
    強制戒治執行完畢釋放後，「5 年內再犯」者，因其再犯率
    甚高，原實施之觀察、勒戒及強制戒治既已無法收其實效，
    爰依法追訴或裁定交付審理。至於經觀察、勒戒或強制戒治
    執行完畢釋放後，「5 年後再犯」者，前所實施之觀察、勒
    戒或強制戒治已足以遮斷其施用毒品之毒癮，為期自新及協
    助其斷除毒癮，仍適用「初犯」規定，先經觀察、勒戒或強
    制戒治之程序。從而依修正後之規定，僅限於「初犯」及「
    5 年後再犯」2 種情形，始應先經觀察、勒戒或強制戒治程
    序。倘被告於5 年內已再犯，經依法追訴處罰，縱其第3 次
    （或第3 次以上）再度施用毒品之時間，在初犯經觀察、勒
    戒或強制戒治執行完畢釋放5 年以後，已不合於「5 年後再
    犯」之規定，且因已於「5 年內再犯」，顯見其再犯率甚高
    ，原實施觀察、勒戒或強制戒治，已無法收其實效，即應依
    該條例第10條處罰（最高法院95年度第7 次刑事庭會議決議
    意旨參照）。
三、被告甲○○前因施用毒品案件，經本院88年度毒聲字第154
    號裁定令入勒戒處所施予觀察、勒戒，於88年2 月22日入所
    執行，因有繼續施用毒品傾向，經本院88年度毒聲字第623
    號裁定令入戒治處所施予強制戒治，88年3 月29日轉入執行
    ，因無繼續施用毒品傾向，經本院88年度毒聲字第1614號裁
    定停止戒治，所餘期間付保護管束，於88年8 月21日出所，
    89年3 月21日期滿未經撤銷停止戒治執行完畢（嗣又因施用
    毒品案件，雖經臺灣高雄地方法院91年度毒聲字第4219號裁
    定令入令入戒治處所施予強制戒治，92年7 月4 日轉入執行
    ，於93年1 月9 日因毒品危害防制條例修正出所），5 年內
    已經先後再犯施用毒品案件，經臺灣高等法院高雄分院92年
    度上訴字第1834號（臺灣高雄地方法院92年度訴字第253 號
    ）判處有期徒刑1 年、5 月，應執行有期徒刑1 年4 月確定
    、臺灣高雄地方法院94年度訴字第1796號判處有期徒刑10月
    、3 月，應執行有期徒刑1 年確定，於96年6 月9 日執行完
    畢，有臺灣高等法院被告前案紀錄表、臺灣屏東地方法院檢
    察署刑案資料查註紀錄表、全國施用毒品案件紀錄表、受觀
    察勒戒人毒品及前科紀錄簡列表各1 份在卷可按，是被告甲
    ○○於強制戒治執行完畢釋放後，5 年以內已再犯施用毒品
    犯行，並經依法追訴處罰後，復犯本件施用第一級毒品犯行
    之事證明確，應依法論科。
四、按海洛因為毒品危害防制條例第2 條第2 項第1 款規定之第
    一級毒品，除法律另有規定者外，不得持有、施用。核被告
    甲○○所為，係犯毒品危害防制條例第10條第1 項之施用第
    一級毒品罪。其因施用而持有海洛因之低度行為，應為施用
    之高度行為所吸收，不另論罪。被告甲○○前因施用第一級
    、第二級毒品而違反毒品危害防制條例，經臺灣高等法院高
    雄分院92年度上訴字第1834號（臺灣高雄地方法院92年度訴
    字第253 號）判處有期徒刑1 年、5 月，應執行有期徒刑1
    年4 月確定，於94年4 月19日入監執行；又另因施用第一級
    、第二級毒品而違反毒品危害防制條例，經臺灣高雄地方法
    院94年度訴字第1796號判處有期徒刑10月、3 月，應執行有
    期徒刑1 年確定，與前開所示之刑接續執行，於96年4 月16
    日縮刑假釋出監，96年6 月9 日期滿未經撤銷假釋而執行完
    畢，有臺灣高等法院被告前案紀錄表及臺灣屏東地方法院檢
    察署刑案資料查註紀錄表各1 份在卷可按，其5 年之內再因
    故意犯有期徒刑以上刑之本罪，為累犯，應依法加重其刑。
    另被告甲○○前揭時地為警盤查時，係在警方尚未就其本件
    犯行發生具體嫌疑之際，主動自首施用毒品犯行而接受調查
    裁判，有警製偵查報告在卷可參，依刑法第62條前段規定，
    減輕其刑。其兼有刑之加重減輕事由，依法先加後減。
五、爰審酌被告甲○○之年齡、品行、智識能力、犯罪手段、行
    為對法益造成侵害之程度，其為56年3 月25日出生、受有高
    中肄業教育程度、業工之人，有警詢年籍等資料附卷可參，
    並據其在本院審理時自陳在卷，又其前案紀錄除上開構成施
    用毒品訴追條件及累犯之要件，不再重複評價者外，尚有：
    (一)82年間因違反麻醉藥品管理條例案件，經本院82年度易字
    第322 號判處有期徒刑5 月確定，於82年10月1 日易科罰金
    執行完畢；(二)82年間因違反麻醉藥品管理條例案件，經本院
    82年度易字第1897號判處有期徒刑8 月確定，於83年11月2
    日入監執行84年6 月20日期滿出監執行完畢；(三)84年間因違
    反麻醉藥品管理條例及煙毒案件，經本院84年度訴字第316
    號判處有期徒刑5 月、3 年2 月，應執行有期徒刑3 年5 月
    確定，於85年2 月24日入監執行，嗣因假釋出監，於86年12
    月11日付保護管束後，又經撤銷假釋，所餘有期徒刑1 年6
    月6 日之殘刑，於88年8 月21日入監執行，90年2 月7 日期
    滿出監執行完畢，有臺灣高等法院被告前案紀錄表及臺灣屏
    東地方法院檢察署刑案資料查註紀錄表各1 份在卷可按，素
    行不良，茲就其施用毒品之犯罪類型，雖有認為僅屬自戕行
    為，並未涉侵害他人法益者，惟姑不論此見與我國現行刑事
    立法除就行為人藉自殘行為達到其他侵害國家、社會法益結
    果之目的，而在相關特別立法如妨害兵役治罪條例等特別法
    中定以處罰之規定外，向不加罰於單純自殘，甚或自殺行為
    所表彰之規範體系價值觀念相左，況毒品危害防制條例第10
    條所規定對施用毒品行為之處罰，其法定刑猶相當，或更甚
    （如施用第一級毒品罪）於刑法中關於故意「傷害他人」規
    定罪責，舉輕明重，足徵其規範保護之法益，原不在該「自
    戕」行為本身所造成行為人個人身體健康之有形侵害。蓋民
    主法治國家之所異於獨裁、集權社會，其國家政策、社會發
    展，均取決於以全體公民個人意志累積形成之群體意志，凡
    公民不分性別、學歷、職業、貧富、愚智，任由鴻儒碩彥至
    販夫走卒，其個人意志之表現就群體意志決定之形成，均屬
    等值，直接影響國家、社會整體之命運，至關重要，則個人
    基於自主、健全意思所表現之公民意志，不分良窳，均應尊
    重，然若有藉不正手段影響他人或自陷個人健全自主意志不
    能正常形成、表現者，不僅直接侵蝕公民群體意志形成之基
    礎，迫令其他自重慎行大眾均須承受建立在該不健全基礎形
    成之公共政策、社會生活品質之結果，對於國家、社會法益
    及人民全體利益，猶已構成危害，是如投票受賄罪所規範者
    ，即在禁止公民匯集個人自主意志以形成群體意志之過程受
    不當影響及控制，即為適例。今毒品除可對個人身體健康造
    成有形傷害外，就人之身體及精神形成高度成癮性及依賴性
    ，猶足以抑制個人表現其本於心性能力所為自主意志之決定
    ，並進而造成群體意志表現遭不當扭曲之危險，直接影響國
    家、社會之發展，侵害至鉅，斷非僅止於個人健康之危害，
    被告甲○○迭因施用毒品而經觀察、勒戒、強制戒治及刑之
    執行矯治，未幾仍重蹈覆轍，除徵其守法觀念薄弱，堪認已
    施用毒品成習，積重難返，對其個人身心、家庭及國家、社
    會之危害非輕，並考量其犯罪施用毒品之情節，及其犯罪經
    查獲後，尚能坦認犯行，態度尚可等一切情狀，量處如主文
    所示之刑，以資儆懲。
六、未扣案而供被告本件施用海洛因犯罪使用之注射針筒，除據
    被告甲○○供稱於查獲前已經丟棄而滅失，依現有卷證復不
    能證明其尚存在，爰不另為沒收之諭知，附此敘明。
據上論斷，依刑事訴訟法第273 條之1 第1 項、第299 條第1 項
前段，毒品危害防制條例第10條第1 項，刑法第11條前段、第47
條第1 項、第62條前段，判決如主文。
本案經檢察官簡志祥到庭執行職務
中    華    民    國    97    年    10    月    30    日
                  刑事第二庭    法  官  陳松檀
以上正本證明與原本無異。
如不服本判決應於收受本判決送達後10日內向本院提出上訴書狀
，其未敘述上訴理由者，並得於提起上訴後10日內向本院補提理
由書狀（均須按他造當事人之人數附繕本）「切勿逕送上級法院
」。
中    華    民    國    97    年    10    月    30    日
                                書記官  黃佳惠
附錄本件判決引用之法條：
毒品危害防制條例第10條
施用第一級毒品者，處6 月以上5 年以下有期徒刑。


司法院資訊處製作；財團法人民間司法改革基金會備份。
